【裁判字號】    99,消債抗,99
【裁判日期】    990714
【裁判案由】    聲請免責
【裁判全文】
臺灣板橋地方法院民事裁定            99年度消債抗字第99號
抗  告  人
即債務人    甲○○
代  理  人  黃正琪律師
上列抗告人因消費者債務清理條例聲請免責事件，對於中華民國
99年6月1日本院99年度消債聲字第22號裁定提起抗告，本院裁定
如下：
    主  文
抗告駁回。
抗告費用新臺幣壹仟元由抗告人負擔。
    理  由
一、按債務人有下列各款情形之一者，法院應為不免責之裁定，
    但債務人證明經普通債權人全體同意者，不在此限：一、於
    七年內曾依破產法或本條例規定受免責；二、隱匿、毀損應
    屬清算財團之財產，或為其他不利於債權人之處分；三、捏
    造債務或承認不真實之債務；四、因浪費、賭博或其他投機
    行為，致財產顯然減少或負擔過重之債務，而生開始清算之
    原因；五、於清算聲請前一年內，已有清算之原因，而隱瞞
    其事實，使他人與之為交易致生損害；六、明知已有清算原
    因之事實，非基於本人之義務，而以特別利於債權人中之一
    人或數人為目的，提供擔保或消滅債務；七、隱匿、毀棄、
    偽造或變造帳簿或其他會計文件之全部或一部，致其財產之
    狀況不真確；八、故意於財產及收入狀況說明書為不實之記
    載，或有其他故意違反本條例所定義務之行為，消費者債務
    清理條例第134 條定有明文。次按債務人因浪費、賭博或其
    他投機行為，致財產顯然減少或負擔過重之債務，而生清算
    之原因；或明知已有清算之原因，非基於本人之義務，而以
    特別利於債權人中之一人或數人為目的，提供擔保或消滅債
    務，均顯見債務人於其經濟狀況不佳之情形下，猶恣意揮霍
    、投機，甚或提供擔保或消滅債務圖利特定債權人，核其所
    為，或於清算之原因有可歸責性，或有意增加負擔、減少清
    算財團之財產，均使多數債權人無端受害，自有加以制止之
    必要，不宜使之免責，本條例第134條第4款立法理由參照。
二、本件抗告意旨略以：
  (一)抗告人並無因浪費、投機行為致負擔過重債務，實因抗告人
    突遇火災之不可抗力因素，導致無法清償債務。原裁定理由
    所稱之非必要信用卡消費，日期皆在皆於民國97年4月火災
    發生前，抗告人於火災發生前，經濟狀況良好，販賣衣服有
    收入，一般消費均按時繳款，抗告人之經濟及人際關係陷入
    困境，係火災所致，非因債務人有浪費行為。原裁定未詳加
    調查上開事實，顯不公平。
  (二)債權人蕭莉玲於90年8月10日頂讓「葳爾沃美容坊」予抗告
    人，頂讓金額包含加盟權利金，裝潢設備、美容儀器、美容
    產品等，共計新臺幣（下同）1,957,000元，約定以36期分
    期給付，每期繳納54,300元，抗告人繳納兩期後，因經營虧
    損無法繼續繳款，尚積欠蕭莉玲尾款1,848, 940元。抗告人
    嗣後又因工作需要週轉，積欠蕭莉玲3張支票票款共計1,142
    ,300元。抗告人家中於94年4月25日不幸發生火災，積欠龐
    大之債務，不得以請求債權人蕭莉玲買下房子，並以90年8
    月間因頂店所欠之餘款1, 848,940元，及債務人因傷住院期
    間，蕭莉玲代債務人繳納之卡債14,309元，共計1,863,240
    元，作為房屋買賣之頭款，充抵部分價金。剩餘價金350萬
    元，除代償300餘萬元之房屋貸款外，債務人實得現金50萬
    元。債務人所處分之房屋，曾發生火災，一般人均不願購買
    ，原裁定指該房屋市價達700萬元以上，並無根據，該房屋
    並已設定抵押權貸款300多萬，聲請人實無力負擔，實係不
    得以將之售讓予蕭莉玲，並無損害債權人權益之意圖。
  (三)債務人自火災發生後，身心受傷並有後遺症，至今仍在治療
    及復健，無工作能力亦無經濟能力，僅靠政府低收入戶及租
    屋補助6,200元生活，懇求鈞院給予免責之機會。
三、經查，抗告人雖主張是否有浪費行為致財產顯然減少或負擔
    過重債務之情形，應視消費當時之經濟狀況為斷，並稱其家
    中發生火災前經濟狀況良好，信用卡之消費應屬能力範圍內
    而非屬奢侈浪費云云。然依全體金融機構債權人於原審陳報
    之現金卡及信用卡消費明細所載，抗告人自92年起6 月即使
    用中國信託商業銀行股份有限公司現金卡為信用貸款，自93
    年4 月起復陸續使用萬泰商業銀行股份有限公司及華南商業
    銀行股份有限公司之現金卡貸款，而其向各債權銀銀行申辦
    之信用卡，消費明細內容亦多有大額預借現金及其他銀行貸
    款餘額代償之紀錄，抗告人並皆以繳交循還利息之方式繳付
    上開貸款，顯見抗告人在未完全清償先前所積欠之現金卡、
    信用卡貸款之情形下，仍以卡養卡，持續預借現金，迅速累
    積債務，以致無力償還，其財務之操作，顯已逾其收入狀況
    及經濟能力所得負擔，而未考量日後履行債務之清償能力，
    抗告人將自身之消費、借貸之風險全部轉嫁由債權人承擔，
    已難謂無投機及奢侈浪費之情形。況抗告人於上開債務持續
    累積之時，仍持各債權銀行之信用卡，繼續於電腦、電子商
    品賣場、珠寶銀樓、百貨公司等處所消費，其消費金額、內
    容多非生活所必須，並與其經濟及信用狀況不相當，抗告人
    在預見其負債已有不能清償之虞，而須以各種信用授信之方
    式償還時，仍未檢討其理財及消費狀況，養成節儉習慣，猶
    維持過去慣常之寬逸生活及消費習慣，使其負債情況益加嚴
    重，以致於日後發生變故後，陷於不能償債之困境，已足認
    有浪費、奢侈之行為致財產減少或負擔過重之債務，而生清
    算原因之情形。有消費者債務清理條例第134條第4款所定之
    情事，已甚明確，自應據此於清算程序終結後，為不免責之
    裁定。
四、次查，抗告人於98年1月20日依消費者債務清理條例規定聲
    請清算之前即97年8月1日，將其所有坐落於台北縣新莊市○
    ○路217巷2號1樓之不動產（下稱系爭不動產），以買賣名
    義移轉予其債權人蕭莉玲，此有華南商業銀行股份有限公司
    所陳報之上開不動產建物所有權部、建物標示部、登記異動
    索引查詢影本（原審卷第46頁至第48頁）及債務人所提出之
    不動產買賣契約書可稽（附於本院98年度司執消債清字第3
    號卷內）。依本件抗告意旨及抗告人於清算程序中所陳，上
    開不動產出售之價金，部分已充抵抗告人對買受人蕭莉玲之
    債務1,863,240元，其餘價金3,500,000元，於償還房屋貸款
    300 餘萬後，僅餘185,239元。而上開不動產出售後，抗告
    人對蕭莉玲另有支票債務1,142,300元尚未清償，然抗告人
    向本院聲請開始清算時所陳報之債權人清冊，並未列蕭莉玲
    為債權人。由上情形可知，抗告人於出賣前開不動產前，除
    積欠各債權銀行之債務外，尚有對於蕭莉玲之無擔保債務合
    計3,005,540元（1,863,240元＋1,142,300元），其無擔保
    之總債務顯已逾清算聲請時所陳報之數額；而債務人於出售
    上開不動產前，已因遭受火災陷於無資力、無收入之狀態，
    有不能清償債務之虞而生清算原因之情事，其仍於出賣系爭
    不動產時，以價金充抵其對於蕭莉玲之債務，嗣後聲請清算
    時，又漏列蕭莉玲為債權人，圖於程序外再為清償，此部分
    自足認為債務人有減少清算財團財產以價金抵償債權人蕭莉
    玲一人債務，致多數債權人無從受償而受有損害，而以特別
    利於債權人之一人為目的，消滅債務之行為，具惡意脫免金
    融機構債務清償責任之高道德風險，而有害於其他無擔保債
    權人之公平受償，依消費者債務清理條例第134條第6款之規
    定，於清算程序終結後，亦不宜使之免責。
五、抗告人雖稱其因火災受傷，至今仍在治療及復健，無工作能
    力亦無經濟能力，然依抗告人所提出之亞東紀念醫院診斷證
    明書所載，抗告人自受傷後，接受治療已有兩年餘，傷勢應
    有相當程度之好轉，目前雖不宜從事勞動性之工作，然現今
    社會經濟型態多元，工作種類之選擇亦豐富、多樣，債務人
    如於傷勢繼續好轉後，積極尋找適合之工作以增加收入來源
    ，非全無清償之可能性，故本院雖裁定債務人不免責，債務
    人仍應於其還款能力下，盡力履行其債務以保障其普通債權
    人之權益，俾於符合消債條例規定得為免責裁定之要件後，
    另為免責之聲請。
六、綜上所述，本件債務人有前述應為不免責裁定之事由存在，
    既足認定明確。原審裁定不予免責，核無違誤。抗告意旨指
    謫原裁定不當，求予廢棄並更為裁定，為無理由，應予駁回
    。爰依消費者債務清理條例第15條，民事訴訟法第495 條之
    1 第1 項、第449 條第1 項、第95條、第78條，裁定如主文
    。
中    華    民    國    99    年    7    月    14    日
                  民事第三庭審判長法  官  朱耀平
                                  法  官  邱靜琪
                                  法  官  張紫能
以上正本係照原本作成
本裁定不得再抗告
中    華    民    國    99    年    7    月    14  日
                                  書記官  蔡佳容

司法院資訊處製作；財團法人民間司法改革基金會備份。
